【裁判字號】    97,台上,6762
【裁判日期】    971225
【裁判案由】    常業詐欺
【裁判全文】
最高法院刑事判決            九十七年度台上字第六七六二號
上  訴  人  甲○○（冒名陳意璇）
選任辯護人  謝清昕律師
上  訴  人  乙○○
選任辯護人  吳孟良律師
上  訴  人  丙○○
            戊○○
選任辯護人  邱雅文律師
上列上訴人等因常業詐欺案件，不服台灣高等法院中華民國九十
六年七月十二日第二審判決（九十六年度上訴字第一七四號，起
訴案號：台灣台北地方法院檢察署九十五年度偵字第九三七三、
一一九九五號；追加起訴案號：九十五年度偵字第一二一四二、
一三三六八號），提起上訴，本院判決如下：
    主  文
原判決關於甲○○、乙○○、丙○○部分撤銷，發回台灣高等法
院。
其他上訴駁回。
    理  由
一、撤銷發回（即上訴人甲○○、乙○○、丙○○）部分：
本件原判決撤銷第一審關於上訴人甲○○常業詐欺及乙○○、丙
○○部分之科刑判決，改判依刑法修正前常業犯之規定，論甲○
○、乙○○、丙○○共同犯常業詐欺罪，各處有期徒刑四年六月
；三年；三年六月。並為相關沒收之諭知。固非無見。
惟查：(一)、有罪判決書所載之犯罪事實，為判斷其適用法律當否
之準據，法院應將依職權認定與犯罪構成要件有關之事實，翔實
記載，並說明其憑以認定之證據，使事實認定與理由說明，互相
適合，方為合法。倘事實認定與理由說明，不相一致，或事實與
理由之記載，前後齟齬，按諸刑事訴訟法第三百七十九條第十四
款規定，均屬判決理由矛盾之當然違背法令。依原判決犯罪事實
欄之記載，乙○○係與綽號「寶哥」者、甲○○、連建岡、丁○
○、丙○○等人共同基於以詐欺為常業之犯意聯絡，自民國九十
四年四月間起即共同實行本件犯行。惟於理由欄又認定乙○○僅
於九十四年十一月下旬至同年十二月間任職於永盛國際貿易股份
有限公司（下稱永盛公司）期間，參與共同詐騙被害人辛○○、
林瓊珠之犯行（見原判決第八至十一頁）；甚或以甲○○與綽號
「寶哥」者對如原判決附表（下稱附表）一所示之全部犯行均有
犯意聯絡、行為分擔，其餘被告乙○○、丙○○及已定讞之連建
岡、丁○○、蔡岳玲、吳沛倫、陳美玉、王彥傑、洪聖凱、黃浩
程等人，則從寬認定僅就所任職公司之相關被害人部分有犯意聯
絡、行為分擔，而論以共同正犯關係，詳如其附表一各被害人欄
下之說明；復敘明本案係屬集團性犯罪，內部有其行為之分擔，
不以自己行為為限，各被告就同一公司內之全體行為均應負責等
旨（見原判決第二十六、二十七頁）。倘原判決附表所載及其理
由之論述無訛，則甲○○自不可能自九十四年四月間起，即與乙
○○、丙○○等人共同為附表一所示之各詐騙行為。是本件關於
共同正犯之關係，原判決事實欄之認定與其附表所載不相適合，
且與理由之說明亦有相互矛盾之違法。(二)、依附表三所載，該表
所列物品係在鼎燁股份有限公司（下稱鼎燁公司）所查獲，惟原
判決理由又認定「應依刑法第三十八條第一項第二款之規定對與
『富御公司』有關之被告甲○○、乙○○、丁○○、黃浩程宣告
沒收」（見原判決第三十九頁），已有矛盾。又原判決犯罪事實
欄認定甲○○等人係要被害人投資保養品、化妝品、眼鏡等產品
，及「打蝴蝶結」、「縫製珠珠」（見原判決第五頁及附表一）
，則附表二編號２、３所示之手錶、石頭是否係富御公司販售之
物？另同附表編號22之匯款單、附表三編號10之支票存款送款簿
存根，究屬何人所有、是否為供犯罪所用之物等情，原判決未予
詳查說明，即遽以宣告沒收，亦有調查未盡及判決理由不備之違
法。(三)、刑之量定，固為實體法上賦予法院得為自由裁量之事項
，但此項職權之行使，並非得恣意為之，仍應受比例原則、平等
原則、罪刑相當原則之支配，以行為人之責任為基礎，並審酌刑
法第五十七條所列各款應行注意事項及一切情狀為之，使輕重得
宜，罰當其罪，以符合法律授權之目的，此即所謂自由裁量權之
內部界限。依第一審判決所載，第一審判決係認丙○○應就附表
一所有十三位被害人負共同正犯罪責，原判決既撤銷第一審判決
改判，認丙○○僅就其任職盈豐貿易股份有限公司部分即原判決
附表一編號２、３被害人蔣媚竹、己○○部分擔負罪責（見原判
決第二十七頁），則丙○○之犯罪情節已較第一審所認定為輕。
又同案被告乙○○部分亦有上開類似情形，原判決乃就乙○○部
分，撤銷第一審判決所處有期徒刑三年六月，改為有期徒刑三年
（見原判決第三十七、三十八頁）。惟丙○○部分原審則未加以
審酌，仍逕處以與第一審相同之刑度即有期徒刑三年六月，難謂
已符比例原則。上訴意旨執以指摘，非無理由；且因第三審法院
應以第二審判決所確認之事實為判決基礎，刑事訴訟法第三百九
十四條第一項前段定有明文，原判決上述之違背法令，有影響於
事實之確定者，本院無可據以為裁判，應認原判決關於甲○○、
乙○○、丙○○部分有撤銷發回之原因。至原判決關於甲○○其
他不另諭知無罪部分，基於審判不可分之原則，併予發回。
二、駁回上訴（即上訴人戊○○）部分：
按刑事訴訟法第三百七十七條規定：上訴於第三審法院，非以判
決違背法令為理由，不得為之。是提起第三審上訴，應以原判決
違背法令為理由，係屬法定要件，如果上訴理由書狀並未依據卷
內訴訟資料，具體指摘原判決不適用何種法則或如何適用不當，
或所指摘原判決違法情事，顯與法律規定得為第三審上訴理由之
違法情形，不相適合時，均應認其上訴為違背法律上之程式，予
以駁回。本件原審經審理結果，認為上訴人戊○○幫助犯常業詐
欺罪之犯行罪證明確，因而撤銷第一審關於諭知戊○○無罪之判
決，改判依修正前刑法常業犯之規定，論戊○○以幫助犯常業詐
欺罪，處有期徒刑一年二月。已詳敘調查、取捨證據之結果及憑
以認定犯罪事實之心證理由。並就戊○○否認犯行之供詞及其所
辯各節認非可採，詳加指駁。從形式上觀察，原判決此部分並無
足以影響判決結果之違法情形存在。戊○○上訴意旨略以：(一)、
附表三所示之物係在鼎燁公司查獲；附表二編號２、３所示之物
並非富御公司販售之物、編號22中之二張由甲○○個人匯款予租
住處房東、友人林秋鳳之匯款單，與富御公司無關，另附表三編
號10之支票存款送款簿存根，則係本件犯罪之前，原置放於鼎燁
公司之物，原判決遽以宣告沒收，有調查未盡及適用法則不當之
違法。(二)、依原判決事實欄之記載，似認定乙○○與「寶哥」、
甲○○、連建岡、丁○○、丙○○等人自九十四年四月間起，即
共犯本件犯行，復記載戊○○先於九十三年底，應「寶哥」要求
提供其所有中華郵政股份有限公司帳戶（下稱郵局帳戶）供「寶
哥」使用等情，則戊○○幫助犯常業詐欺之時點起迄、幫助實行
詐騙之共犯為何人、詐騙對象是否包括附表一所示之全部被害人
等，原判決均未明白審認，非無可議。(三)、刑法詐欺罪為既成犯
，犯罪行為一經成立即為既遂，惟原判決就本件詐騙金額計算部
分，竟將被害人投資款扣除嗣後取回之款項（即回收部分），亦
有違法。(四)、原判決論戊○○構成常業詐欺罪之幫助犯，並未依
據證據而為認定。且縱係幫助犯，至多僅成立幫助普通詐欺罪，
而無法嚴格證明戊○○係基於幫助「寶哥」犯常業詐欺罪之故意
。況「寶哥」及甲○○等人之常業詐欺犯行於被害人交付現款時
即已完成，縱戊○○提供郵局帳號供「寶哥」及甲○○等人將所
詐得款項匯入使用，亦僅為事後幫助之行為，與刑法上幫助犯以
事前幫助及事中幫助為限不符，自難成立幫助常業詐欺罪。(五)、
原判決未慮及刑法第二十八條已修正公布施行，應依刑法第二條
第一項規定為比較適用，有判決適用法則不當之違誤。(六)、甲○
○於審理時業已陳明「寶哥」之真實姓名為余文瀚，並提供其年
齡等資料，惟原審未予調查，仍謂「寶哥」之真實姓名等人別資
料不詳，亦有未合等語。惟查：(一)、證據之取捨及犯罪事實之認
定，乃事實審法院之職權，苟其取捨，不違背經驗法則或論理法
則，即不得任意指為違法；又證據之證明力如何，由事實審法院
本於確信自由判斷之，此項自由判斷之職權行使，苟係基於吾人
日常生活之經驗，而未違背客觀上應認為確實之定則，又已敘述
其何以為此判斷之理由者，亦不容漫指為違法，而據為適法之第
三審上訴理由。原判決業已依憑戊○○承認應綽號「寶哥」者之
要求，提供其所有第0000000000000 號郵局帳戶予綽號「寶哥」
者使用；以及戊○○對於上開郵局帳戶確實有綽號「寶哥」者指
示甲○○匯入款項一節，亦不否認。並援引證人即同案被告甲○
○、連建岡及告訴人庚○○之證詞，以及參酌卷附中華郵政股份
有限公司九十五年六月一日函暨所附上開郵局帳戶之開戶基本資
料、存提詳情表等證據資料，據以認定戊○○有原判決犯罪事實
欄所載於九十三年底間，應綽號「寶哥」者要求，提供其所有之
郵局帳戶予綽號「寶哥」者使用；自九十四年四月間起，明知綽
號「寶哥」者為常業詐騙集團之首腦，仍基於幫助他人犯常業詐
欺之故意，繼續提供其上開郵局帳戶予綽號「寶哥」者使用，俾
綽號「寶哥」者將詐騙所得之金錢存入該帳戶內之事實，而以戊
○○所辯：伊借錢給綽號「寶哥」者，綽號「寶哥」者叫甲○○
匯入之款項都是還款，伊沒去過綽號「寶哥」者之公司，不知道
綽號「寶哥」者在做什麼云云，均為事後卸責之詞，殊無足取，
於理由內依憑調查所得之證據，詳加指駁；並說明：戊○○與綽
號「寶哥」者關係確實極為密切，且經常陪同綽號「寶哥」者前
往經營之公司向甲○○收取詐騙所得款項，告訴人庚○○被騙之
數百萬元亦曾由綽號「寶哥」者親手交付予戊○○收執，顯不可
能不知綽號「寶哥」者乃該詐騙集團之實際經營者，戊○○猶提
供其所有郵局帳戶予綽號「寶哥」者使用，供綽號「寶哥」者將
詐騙所得存入所用，其以幫助之意思，而參與常業詐欺罪構成要
件以外行為之犯行堪以認定。所為之論斷，核無違反客觀存在之
證據法則。上訴意旨任意指摘原判決有理由不備、矛盾及判決違
背嚴格證明法則云云，自非適法之上訴第三審理由。(二)、刑法上
之幫助犯，以在他人實行犯罪行為前或實行中，予以助力，為構
成要件。若於他人犯罪完成後為之幫助，除法律別有處罰規定，
應依其規定論處罪刑外，雖不得以幫助犯之例相繩。然原判決就
戊○○於綽號「寶哥」者犯罪前即提供其上揭郵局帳戶供綽號「
寶哥」者使用，且明知綽號「寶哥」者為常業詐騙集團之首腦，
仍基於幫助他人犯常業詐欺之故意，繼續提供其上開郵局帳戶予
綽號「寶哥」者使用，俾綽號「寶哥」者將詐騙所得之金錢存入
該帳戶內，應負常業詐欺罪幫助犯之責，業已依據證據調查之結
果，詳加論斷。雖告訴人庚○○等被害人於第一審曾證稱：其等
係交付現金予同案被告甲○○等人等情，然戊○○係於同案被告
甲○○等人向告訴人庚○○等人詐騙前即提供郵局帳戶，其非事
後幫助甚明。上訴意旨執此指摘原判決違法，亦非適法之第三審
上訴理由。(三)、戊○○及同案被告甲○○等人於原審對於確有綽
號「寶哥」者，均未加以爭執，則原判決說明綽號「寶哥」者係
以「余文瀚」名義入境、人別不詳之成年香港籍男子等旨，尚不
影響於戊○○犯罪之成立，即無違法可言，不容任意指摘，而資
為合法之第三審上訴理由。(四)、原判決就正犯詐騙金額計算部分
，將被害人投資款扣除嗣後被害人取回之款項（即回收部分）；
以及附表二、三所示之物，並未認與戊○○有關，而未於戊○○
部分一併諭知沒收，並非不利於戊○○。上訴意旨執此指摘，有
違被告為自己利益請求救濟之上訴制度本旨，自與法律所規定得
據為提起第三審上訴之理由不相適合。(五)、依原判決之認定，戊
○○係幫助綽號「寶哥」者犯常業詐欺罪，其與綽號「寶哥」者
間並非共同正犯，刑法第二十八條之修正，與戊○○無關，原判
決該部分立論是否允當，於戊○○部分之判決結果尤無影響。(六)
、其餘上訴意旨，經核亦係置原判決所為明白論斷於不顧，仍持
已為原判決指駁之陳詞再事爭辯，及對於事實審法院取捨證據與
自由判斷證據證明力之職權行使，徒以自己之說詞，任意指摘，
難認已符合首揭法定之第三審上訴要件。其上訴違背法律上之程
式，應予駁回。
據上論結，應依刑事訴訟法第三百九十七條、第四百零一條、第
三百九十五條前段，判決如主文。
中    華    民    國  九十七  年   十二   月  二十五  日
                      最高法院刑事第十庭
                          審判長法官  邵  燕  玲
                                法官  李  伯  道
                                法官  孫  增  同
                                法官  李  英  勇
                                法官  洪  昌  宏
      本件正本證明與原本無異
                                      書  記  官
中    華    民    國  九十七  年   十二   月  二十九  日
                                                     ｍ


司法院資訊處製作；財團法人民間司法改革基金會備份。
